【裁判字號】    96,訴,1503
【裁判日期】    970731
【裁判案由】    侵權行為損害賠償
【裁判全文】
臺灣板橋地方法院民事判決              96年度訴字第1503號
原      告  保誠人壽保險股份有限公司
法定代理人  乙○○
訴訟代理人  丙○○
被      告  庚○○
訴訟代理人  甲○○
兼上一被告
訴訟代理人  丁○○
被      告  己○○
            戊○○
上一被告
訴訟代理人  丁○○
上列當事人間請求侵權行為損害賠償事件，經本院於民國97年7
月10日言詞辯論終結，判決如下：
    主  文
被告己○○應給付原告新臺幣玖拾貳萬壹仟柒佰柒拾元，及其中
參萬伍仟柒佰肆拾柒元自民國九十六年十一月二十三日起、其中
拾參萬貳仟元自民國九十六年十一月十四日起、其中柒拾伍萬肆
仟零貳拾參元自民國九十七年七月十一日起，均至清償日止，按
年息百分之五計算之利息。
原告其餘之訴駁回。
訴訟費用由被告己○○負擔百分之五十五；餘由原告負擔。
本判決第一項於原告以新臺幣參拾萬柒仟元供擔保後，得假執行
；但被告己○○如以新臺幣玖拾貳萬壹仟柒佰柒拾元為原告供擔
保，得免為假執行。
原告其餘假執行之聲請駁回。
    事實及理由
一、按訴狀送達後，原告不得將原訴變更或追加他訴。但不甚礙
    被告之防禦及訴訟之終結者，不在此限，被告於訴之變更或
    追加無異議而為本案之言詞辯論者，視為同意變更或追加，
    民事訴訟法第255條第1項第7款及同條第2項定有明文。原告
    於96年7月9日之民事準備書狀原係依人事保證契約關係請求
    被告庚○○給付新臺幣（下同）61萬7,742元及自支付命令
    送達翌日起至清償日止之利息，請求被告丁○○連帶給付其
    中9,072 元及利息。嗣於(1)96年9 月13日之民事變更聲明暨
    補充理由狀追加主張被告己○○於93年2 月13日及93年6 月
    25日盜刷保戶陳佳佳之信用卡3 萬5,747 元支付其他保戶之
    保費，致原告賠償陳佳佳損失，為此依人事保證契約關係追
    加請求被告庚○○連帶給付該3 萬5,747 元及自該書狀送達
    翌日起至清償日止之法定利息，另依民法第188 條第3 項規
    定追加被告己○○，請求其連帶給付3 萬5,747 元及自該書
    狀送達翌日起至清償日止之法定利息。(2)嗣又於96年11月9
    日民事變更聲明暨補充理由(二)狀追加主張被告己○○於94年
    4 月間及95年4 月間以偽造原告定存優惠單之方式分別向保
    戶林漢堂、林彥壬各詐騙9 萬6,000 元及3 萬6,000 元，致
    原告賠償其二人損失，為此再依人事保證契約關係追加請求
    被告庚○○連帶給付其中9 萬6,000 元及自該書狀送達翌日
    起至清償日止之法定利息，追加請求被告丁○○連帶給付其
    中3 萬6,000 元及自該書狀送達翌日起至清償日止之法定利
    息；依民法第188 條第3 項規定追加請求被告己○○連帶給
    付該13萬2,000 元及自該書狀送達翌日起至清償日止之法定
    利息。(3)嗣又再於96年12月31日民事追加暨補充理由(三)狀追
    加主張被告己○○於91年10月間以偽造原告定存優惠單之方
    式向保戶黃慶玉詐騙72萬元，致原告賠償黃慶玉損失，為此
    依民法第188 條第3 項規定追加請求被告己○○連帶賠償該
    72 萬 元及自該書狀送達翌日起至清償日止之法定利息，並
    依人事保證契約關係追加被告戊○○，請求其連帶給付該72
    萬元及自該書狀送達翌日起至清償日止之法定利息。(4)嗣又
    再於97年7 月3 日民事訴訟追加暨補充理由(五)狀追加主張被
    告己○○於95年11月16日盜刷保戶郭高明玉之信用卡3 萬
    4,023 元支付其他保戶之保費，致原告賠償郭高明玉損失，
    為此追加請求被告丁○○、己○○連帶給付該3 萬4,023 元
    及自該書狀送達翌日起至清償日止之法定利息。被告己○○
    對於原告訴之追加並無異議而為本案之言詞辯論，依法視為
    同意追加。被告庚○○、丁○○、戊○○雖表示不同意原告
    追加，然本院審酌被告己○○對於原告追加之侵權行為事實
    均自認不爭執，而被告庚○○、丁○○、戊○○爭執之重點
    乃其三人並未同意擔任被告己○○之保證人，故原告追加之
    訴，尚無礙於其三人之防禦及訴訟之終結，依法應予准許，
    合先敘明。
二、原告主張：被告己○○自民國89年9月21日起擔任原告之保
    險業務員，負責招攬保險工作，詎竟為下列之侵權行為：(1)
    於95年11月22日偽造訴外人陳玉嫻之簽名向原告投保保單號
    碼00000000號保單，並據此假業績向原告詐領佣金及獎金計
    9,072元。(2)己○○明知原告並無所謂之優惠定存方案，竟
    以偽造原告之優惠定存單之方式，於92年1月29日向陳玉嫻
    詐騙定存保費5萬元。(3)另向訴外人陳金蓮宣稱原告有優惠
    定存方案，凡投保並繳交定存保費之保戶，即可獲豐厚之利
    息，致陳金蓮陷於錯誤，而於92年8月間及93年9月間投保保
    單號碼第00000000號及00000000號保單，並交付定存保費35
    萬元及24萬元予被告陳敏郎，被告陳敏郎並據上開保單向原
    告領取佣金及獎金計2萬7,742元，嗣陳金蓮得知被告己○○
    之不實招攬，已向原告申請撤銷契約，故被告陳敏郎所領取
    之上開2萬7,742元即應返還原告。(4)於93年2月13日及93年6
    月25日利用保戶陳佳佳欲繳交保費之機會，盜刷陳佳佳之信
    用卡3萬5,747元支付其他保戶黃一明、鄒秀蘭之保費。(5)以
    偽造原告定存優惠單之方式，於94年4月間向保戶林漢堂詐
    騙9萬6,000元、於95年4月間向保戶陳彥壬詐騙3萬6,000元
    、另於91年10月間向保戶黃慶玉詐騙72萬元。(6)於95年11月
    16日利用訴外人郭高明玉欲繳交保戶郭淑芳保費之機會，以
    填寫空白轉帳授權申請書暨約定書之方式盜刷郭高明玉之信
    用卡3萬4,023元用以支付其他保戶陳瑞源之保費。原告因被
    告己○○之上開侵權行為，已分別賠償各保戶所受損害，依
    民法第184條及第188條第1項規定，原告自得請求被告己○○賠償原告所受之損害。被告庚○○、丁○○、戊○○分別
    於92年7月28日、95年6月20日及89年8月15日與原告訂有保
    證契約，保證己○○在原告公司服務期間，如有任何違背法
    令及公司規章情事或其他侵害公司或第三人之行為，致使公
    司蒙受損害或損失時，願負連帶保證責任。則其三人就被告
    己○○於原告公司任職期間，利用職務上機會詐騙上述保戶
    ，致原告賠償保戶所受損失，自應與被告己○○負連帶賠償
    之責，為此提起本件訴訟，並聲明：（一）被告庚○○應連
    帶給付原告74萬9,489元，及其中61萬7,742元自支付命令送
    達翌日起、其中3萬5,747元自96年9月13日民事變更聲明暨
    補充理由狀送達翌日起、其中9萬6,000元自96年11月9日民
    事變更聲明暨補充理由(二)狀送達翌日起，均至清償日止，按
    年息百分之5計算之利息。（二）被告丁○○應連帶給付原
    告7萬9,095元，及其中9,072元自支付命令送達翌日起、其
    中3萬6,000元自96年11月9日民事變更聲明暨補充理由(二)狀
    送達翌日起、其中3萬4,023元自97年7月3日民事變更聲明暨
    補充理由(五)狀送達翌日起，均至清償日止，按年息百分之5
    計算之利息。（三）被告己○○應連帶給付原告92萬1,770
    元，及其中3萬5,747元自96年9月13日民事變更聲明暨補充
    理由狀送達翌日起、其中13萬2,000元自96年11月9日民事變
    更聲明暨補充理由(二)狀送達翌日起、其中72萬元自96年12月
    31日民事訴訟追加暨補充理由(三)狀送達翌日起、其中3萬
    4,023元字97年7月3日民事變更聲明暨補充理由(五)狀送達翌
    日起，均至清償日止，按年息百分之5計算之利息。（四）
    被告戊○○應連帶給付原告72萬元，及自96年12月31日民事
    訴訟追加暨補充理由(三)狀送達翌日起至清償日止，按年息百
    分之5 計算之利息。（五）原告願供擔保，請准宣告假執行
    。
三、被告己○○對原告主張之事實均予以自認，就原告主張其詐
    騙保戶黃慶玉部分則另辯稱：黃慶玉確實交付72萬元予伊，
    其中20萬元是第一年保費，伊有繳回公司，其餘52萬元伊拿
    去做別的投資，中途伊有陸續幫黃慶玉繳部份保費，黃慶玉
    缺錢時，伊也有給他一些錢，但黃慶玉都不承認，伊也拿不
    出證據。伊想和原告和解，但金額不夠，原告不答應等語。
    並聲明：原告訴及假執行之聲請均駁回。如受不利之判決，
    願供擔保請准宣告免假執行。
四、被告庚○○、丁○○、戊○○則以：依原告提出之承攬契約
    書所載，原告與被告己○○間為承攬關係，故被告己○○顯
    非原告之員工，原告主張被告庚○○三人為被告己○○之「
    員工」保證人，顯無可採。且被告庚○○三人從未擔任被告
    己○○之人事保證人，員告提出之員工保證書，其上被告庚○○三人之簽名均非真正。且原告主張被告己○○之侵權行
    為，多發生於91年至93年間，原告迄今始起訴請求，顯已逾
    2年之消滅時效。又依民法第762條之2規定，人事保證之保
    證人，以僱用人不能依他項方法受賠償者為限，負其責任。
    保證人依前項定負賠償責任時，除法律另有規定或契約另有
    訂定外，其賠償金額以賠償事故發生時，受僱人當年可得報
    酬之總額為限。原告並未證明其不能依他項方法受賠償，亦
    未證明己○○各年度所得之報酬若干，逕要求被告負全部責
    任，顯無理由。原告對於自己之職員監督不周造成之損害，
    依法亦應減輕或免除被告之保證責任等語，資為抗辯。並聲
    明：原告之訴駁回。如受不利之判決，願供擔保請准宣告免
    為假行。
五、得心證之理由：
（一）被告己○○對於原告主張之上開事實均予自認，並有原告
      提出之承攬契約書、要保書、預收第一次保險費相當額送
      金單、優惠定存自動轉帳約定書、保戶優惠定存專案相關
      規定告知書、退還保戶保費資料、轉帳授權申請暨約定書
      、陳佳佳信用卡帳單、偽造之原告中秋佳節客戶保費優惠
      方案、送金單、己○○自白書、借款申請書、林漢堂存摺
      、報繳憑單、林漢堂切結書、己○○91年至95年之年度所
      得資料等件之影本為證，核屬相符。雖被告己○○就詐騙
      保戶黃慶玉部分另辯稱：黃慶玉交付伊之72萬元，其中20
      萬元是第一年保費，伊有繳回公司，中途伊有陸續幫黃慶
      玉繳部分保費，黃慶玉缺錢時，伊也有給他一些錢云云，
      惟其自陳就此無法舉證以實其說，且查被告己○○偽造之
      保戶優惠定存專案相關規定告知書記載黃慶玉定存金額為
      72萬元，預收第一次保險費相當額送金單亦記載保險費為
      72萬元，並無其中20萬元是第一年保費之記載，被告己○○辯稱72萬元其中20萬元是第一年保費，伊有繳回公司云
      云，尚非可採。原告主張之事實，堪信為真實。
（二）按受僱人因執行職務，不法侵害他人之權利者，由僱用人
      與行為人連帶負損害賠償責任；僱用人賠償損害時，對於
      為侵權行為之受僱人，有求償權，民法第188 條第1項 前
      段、第3 項定有明文。又民法第188 條第1項所謂受僱人
      ，並非僅限於僱傭契約所稱之受僱人，凡客觀上被他人使
      用為之服務勞務而受其監督者均係受僱人（最高法院57年
      台上第1663號判例參照）。本件被告己○○與原告間為承
      攬關係，固有原告提出之承攬契約影本1 件附卷可稽，然
      被告己○○為原告招攬保險、代收保費，客觀上為原告所
      使用，且就上項事務於一定程度內受原告之監督，其利用
      為原告招攬保險業務之機會，盜刷保戶信用卡及以偽造原
      告定存優惠單之方式向保戶詐騙金錢，原告為此賠償保戶
      之損失，並依民法第188 條第3 項規定向被告己○○求償
      ，尚無不合。
（三）從而原告依民法第188 條第3 項規定追加被告己○○，請
      求被告己○○應給付92萬1,770 元，及其中3 萬5,747 元
      自96年9 月13日民事變更聲明暨補充理由狀送達翌日即96
      年11月23日起（原告並未提出該次書狀被告己○○之送達
      回證，然被告己○○於本院96年11月22日言詞辯論期日並
      未爭執已收受該補充理由狀，原告爰主張以翌日為遲延利
      息起算日，並無不合，詳本院卷第204 頁筆錄）、其中13
      萬2,000 元自96年11月9 日民事變更聲明暨補充理由(二)狀
      送達翌日即96年11月14日起、其中72萬元自96年12月31日
      民事訴訟追加暨補充理由(三)狀送達翌日即97年7 月11日起
      、其中3 萬4,023 元自97年7 月3 日民事變更聲明暨補充
      理由(五)狀送達翌日即97年7 月11日起（原告並未提出補充
      理由(三)狀及(五)狀之送達回證，然被告己○○於本院97 年7
      月10日言詞辯論期日自認已收受原告之補充理由(三)狀，原
      告並當庭提出補充理由(五)狀繕本交付被告己○○收受，原
      告爰主張補充理由狀(三)及(五)狀追加被告己○○之遲延利息
      均自97年7 月10日之翌日即97年7 月11日起算，核無不合
      ，詳本院卷205 頁筆錄），均至清償日止，按年息百分之
      5 計算之利息，並無不合，應予准許（原告聲請支付命令
      請求被告己○○給付66萬7,843 元及利息部分，因被告己○○未聲明異議而告確定，本件僅就原告追加部分審理，
      附此敘明）。
（四）原告主張被告庚○○、丁○○、戊○○（下稱被告庚○○
      等三人）為被告己○○之員工保證人，依員工保證契約請
      求其三人負連帶賠償責任部分：
    1.按稱人事保證者，謂當事人約定，一方於他方之受僱人將
      來因職務上之行為而應對他方為損害賠償時，由其代負賠
      償責任之契約；又人事保證之保證人，以僱用人不能依他
      項方法受賠償者為限，負其責任，民法第756-1 條第1 項
      及第756-2 條第1 項分別定有明文。故人事保證乃係就僱
      傭或其他職務關係中將來可能發生之債務所為具有繼續性
      與專屬性，而獨立負擔損害賠償任之一種特殊保證，其性
      質為無償之單務契約，對保證人至為不利，故如僱用人能
      依他項方法獲得賠償時，自應要求僱用人先依各該方法求
      償，其有不能受償，或不足受償，始令保證人負其責任。
    2.查原告固主張其與被告庚○○等三人間曾簽署以被告己○○為被保證人之員工保證契約；惟查原告與被告己○○之
      間為「承攬關係」，此為原告所自陳，並有原告提出之承
      攬契約影本1 件附卷可稽，該契約第1 條承攬事項載明：
      「雙方依本契約之約定成立承攬關係，不適用其他勞僱關
      係相關約定或規定。.... 」 等語，既已明文排除雙方間
      無勞僱關係之相關約定或規定之適用，則以僱傭關係為前
      提之員工保證契約，於原告與被告之間是否仍有適用餘地
      ，並非無疑。且人事保證之保證人，以僱用人不能依他項
      方法受賠償者為限，負其責任，此乃基於人事保證為無償
      之單務契約，對保證人至為不利，所為減輕保證人責任之
      規定，業如前所述。原告與被告庚○○等三人間之員工保
      證契約約定被告庚○○等三人就被告己○○違背職務行為
      所生之損害負「連帶賠償」責任，顯然違背民法第756 條
      之2 就人事保證人責任範圍之規定，該約定對保證人不利
      ，應認為無效。故縱認本件原告與被告間仍有人事保證關
      係之適用，亦須僱用人不能依他項方法受賠償者時，始得
      請求保證人負賠償責任。原告並未證明其不能依他項方法
      受賠償，逕為請求被告庚○○等三人與被告己○○負連帶
      賠償責任，亦屬於法不合。
六、綜上所述，原告依民法第188 條第3 項規定請求被告己○○
    給付92萬1,770 元，及其中3 萬5,747 元自96年11月23日起
    、其中13萬2,000 元自96年11月14日起、其中75萬4,023 元
    自97年7 月11日起，均至清償日止，按年息百分之5 計算之
    利息，並無不合，應予准許。原告另依員工保證契約請求被
    告庚○○連帶給付74萬9,489 元、被告丁○○連帶給付7 萬
    9,095 元、被告戊○○連帶給付72萬元，及各如聲明所示之
    利息，則無理由，應予駁回。
七、兩造陳明願供擔保，聲請宣告假執行或免為假執行，經核原
    告勝訴部分，合於法律規定，爰分別酌定相當之擔保金額宣
    告之；原告其餘假執行之聲請，因訴之駁回而失所依據，應
    併予駁回。
八、本件事證已臻明確，兩造其餘主張陳述及所提之證據，均毋
    庸再予審酌，附此敘明。
九、訴訟費用負擔之依據：民事訴訟法第79條。
中    華    民    國    97    年    7     月    31    日
                  民事第三庭    法  官  許月珍
以上正本係照原本作成
如對本判決上訴，須於判決送達後20日內向本院提出上訴狀
中    華    民    國    97    年    8     月     5    日
                                書記官  劉昌明


司法院資訊處製作；財團法人民間司法改革基金會備份。
